臺灣高等法院刑事判決
111年度上訴字第2207號
上  訴  人  臺灣新北地方檢察署檢察官
上  訴  人  
即  被  告  陳○○



選任辯護人  黃志仁律師(法律扶助)          
訴訟參與人  姜○○

代  理  人  林育任律師        
上列上訴人等因被告家暴殺人未遂案件，不服臺灣新北地方法院
111年度訴字第417號，中華民國111年5月18日第一審判決（起訴
案號：臺灣新北地方檢察署111年度偵字第10106號），提起上訴
，本院判決如下：
    主  文
上訴駁回。
    事  實
一、陳○○與姜○○為夫妻，屬家庭暴力防治法第3條第1款之家庭成
    員關係。陳○○因不滿姜○○自民國111年1月30日起離家，於同
    年2月21日上午10時許，以處理財產等事宜為由，邀約姜○○
    返回新北市○○區○○街0號4樓之同居處所，待姜○○進屋後，陳
    ○○即毆打姜○○，要求其返家同居，並至廚房拿菜刀作勢自殺
    要脅，姜○○見陳○○持刀遂聯繫新北市政府家庭暴力暨性侵害
    防治中心社工張庭瑜，張庭瑜隨即報警處理，嗣員警抵達上
    址樓下，姜○○趁陳○○前往陽台確認何人到場之際，將陽台與
    室內木門反鎖，並以側身抵住木門欲隔絕陳○○，陳○○見狀怒
    不可遏，基於殺人之犯意，先以腳踹開反鎖之木門，再持上
    開菜刀刺向姜○○之腹部，過程中姜○○以手抵擋亦遭刀具所傷
    ，致姜○○受有右上腹穿刺傷、橫結腸穿孔、肝臟撕裂傷、右
    手切割傷合併肌腱，正中神經及血管受損等傷害。陳○○於刺
    殺姜○○後，見姜○○臟器外露，仍先將該菜刀攜至浴室清洗，
    再將該菜刀放置於姜○○左手，復將屋內監視器電源拔除，始
    通報119，並開門讓員警入內，且向入內之員警佯稱姜○○係
    自殺，幸姜○○經救護人員到場送醫救治，始倖免於死而不遂
    ，並為警當場扣得上開菜刀1把，而悉上情。
二、案經姜○○訴由新北市政府警察局三重分局報請臺灣新北地方
    檢察署檢察官偵查起訴。
    理  由
壹、審理範圍
一、按刑事訴訟法第348條係規定：（第1項）上訴得對於判決之
    一部為之。（第2項）對於判決之一部上訴者，其有關係之
    部分，視為亦已上訴。但有關係之部分為無罪、免訴或不受
    理者，不在此限。（第3項）上訴得明示僅就判決之刑、沒
    收或保安處分一部為之。原審認定上訴人即被告陳○○（下稱
    被告）犯刑法第271條第2項、第1項之殺人未遂罪，量處有
    期徒刑8年6月，並諭知相關之沒收。原審判決後，檢察官及
    被告均提出上訴，檢察官、被告及其選任辯護人於本院審理
    程序中均表示僅就量刑部分上訴（見本院卷第285頁），故
    本院以原審認定之犯罪事實及論罪為基礎，其餘原審判決認
    定事實與科刑所應適用之法律，因均未經上訴，業已確定，
    自不在本院之審理範圍(刑事訴訟法第348條立法理由參照)
    。是本件審理範圍僅限原審判決關於被告所科之刑量刑部分
    ，認定事實、應適用之法律及沒收部分，自無庸再贅為引述
    及判斷。　　
二、前引之犯罪事實，業據原判決認定在案，非在審理範圍內，
    惟為便於檢視、理解案情，乃予以臚列記載，併此敘明。
貳、實體方面
一、刑之說明：　　
　㈠被告雖著手於殺人行為之實行，惟告訴人因送醫救治後倖免
    於死而未生死亡之結果，被告犯行仍屬未遂，爰依刑法第25
    條第2項規定，按既遂犯之刑度減輕其刑。
　㈡至辯護人辯稱：被告於因己意中止犯行，在告訴人毫無抵抗
    能力時，未將其殺害致死，於發覺告訴人傷勢需送醫時，亦
    撥打119請求救護人員立即前來救援，應屬已盡力防止死亡
    結果之發生，符合中止未遂規定，請依刑法第27條第1項規
    定減輕其刑云云。惟按，刑法第27條第1項前段規定「已著
    手於犯罪行為之實行，而因己意中止或防止其結果之發生者
    ，減輕或免除其刑」，依此規定，中止犯必以行為人已著手
    於犯罪行為之實行，因己意中止或防止全部犯罪結果之發生
    ，始能成立。倘行為人已實行犯罪行為，在犯罪之客觀結果
    未發生前，倘係因受外在環境影響，經他人阻止，行為人始
    中止犯罪行為，即非屬自願中止，或其所為之犯罪行為已發
    生一定之犯罪結果後，僅消極停止其犯罪行為，並未為防止
    結果發生之積極作為，只因其已經實行之犯罪行為，因其他
    因素未能發生預期犯罪結果者，仍屬障礙未遂，非中止未遂
    ，難依上開規定減免其刑。經查，被告刺殺告訴人時，員警
    已獲報前來，此為被告至陽台查看時即已知悉，顯見被告是
    因外在環境影響，始停止繼續攻擊告訴人之行為，並非出於
    己意中止，是被告之殺人犯行係因外部障礙而未遂，難認有
    何出於己意中止犯罪或防止結果發生之情事，無從依刑法第
    27條第1項規定減免其刑。辯護人上開辯解，顯與事實不符
    ，委無可採。
　㈢另被告及辯護人辯稱：被告於案發前即因失眠及時常感覺憂
    鬱，而至新北市○○區○○路0段00號之「林南診所」就診，醫
    生亦有開立藥物給被告服用，足見被告於案發前後控制能力
    較常人為差云云。然：
  ⒈按犯罪行為人刑事責任能力之判斷，以行為人理解法律規範
    ，認知、辨識行為違法之意識能力，及依其認知而為行為之
    控制能力二者，為關鍵指標；且刑事責任能力之有無，應本
    諸「責任能力與行為同時存在原則」，依行為時之精神狀態
    定之。是行為人是否有足以影響意識能力與控制能力之精神
    障礙或其他心智缺陷等生理原因，因事涉醫療專業，必要時
    固得委諸於醫學專家之鑑定，然該等生理原因之存在，是否
    已致使行為人意識能力與控制能力有刑法第19條所規定得據
    以不罰或減輕其刑之欠缺或顯著減低等情形，既依犯罪行為
    時狀態定之，自應由法院本其調查證據之結果，加以判斷；
    醫學專家對行為人精神狀態進行鑑定結果，提供某種生理或
    心理學上之概念，法院固得將該心理學上之概念資為判斷資
    料，然非謂該鑑定結果得全然取代法院之判斷，行為人責任
    能力有無之認定，仍屬法院綜合全部調查所得資料，而為採
    證認事職權合法行使之結果（最高法院101年度台上字第513
    3號判決意旨參照）。
  ⒉被告自110年9月29日、110年10月6日、110年10月20日、110
    年11月17日、110年12月8日、110年12月31日、111年1月13
    日、111年1月19日，因失眠及情緒問題，多次至「林南診所
    」就診，固有「林南診所」檢附之被告病歷資料影本在卷可
    參（見本院卷第259至273頁），然觀被告之病歷資料，被告
    僅係因失眠、易怒、焦慮等症狀，經醫師開立安神助眠類藥
    物，並施以支持性心理治療，被告於偵查中亦自承：伊沒有
    精神疾病，伊在「林南診所」就診是拿安眠藥吃，醫生也沒
    有說伊患有精神疾病，只說伊睡不好幫伊開一些安眠藥等語
    明確（見偵10106卷第183頁）；而被告於刺殺告訴人後，見
    告訴人臟器外露，仍先清洗菜刀，並將清洗後之菜刀置於告
    訴人手中，復將監視器電源拔除，且向到場之員警佯稱告訴
    人係自殺以規避刑責；又被告歷經警詢、偵查、原審及本院
    準備及審理程序中對於所詢案發過程、所受刺激等客觀情狀
    ，均能詳盡描述說明，言談並無脫離現實或答非所問之處，
    且能避重就輕陳述加害情節，足認被告於行為時對外界事物
    之理解及判斷能力並無較普通人之平均程度顯然減退之情形
    ，堪信被告行為時之是非辨識能力及行為控制能力，並未因
    精神障礙或其他心智缺陷影響而有致不能辨識行為違法或欠
    缺依其辨識而行為之能力之情形，亦無因精神障礙或其他心
    智缺陷影響而有致其辨識行為違法或依其辨識而行為之能力
    ，顯著減低之情形，自無從依刑法第19條第1項或第2項規定
    ，免除或減輕其刑。
二、駁回上訴之理由：
　㈠原審同上開有罪之認定，以被告上開犯行事證明確，適用刑
    法第271條第2項、第1項、第25條第2項、第38條第2項前段
    等規定，並審酌被告係因夫妻糾紛，一時因木門遭反鎖憤而
    行兇之犯罪動機及犯罪時所受之刺激、被告持菜刀刺向告訴
    人腹部之犯罪手段，被告先前從事吊車司機之工作，有母親
    需照顧之生活狀況，被告前無科刑紀錄，品行尚可，被告自
    述國中畢業之智識程度，被告與告訴人為夫妻關係，於案發
    前即有數次爭吵、糾紛，並有多次報案及家庭暴力通報紀錄
    ，被告對告訴人造成上開傷害之犯罪所生損害，被告犯案後
    有清洗兇刀、拔除監視器電源、向警方佯稱係告訴人自殺等
    舉動，復未能與告訴人達成和解或賠償其損害之犯後態度等
    一切情狀，量處有期徒刑8年6月，就沒收部分並說明：扣案
    菜刀1把，為被告所有供其犯殺人未遂罪所用之物，應宣告
    沒收等情，經核原審認事用法均無違誤，量刑亦屬妥適。
　㈡檢察官上訴意旨略以：被告之犯行使告訴人手部神經及肌腱
    斷裂，不排除失能及殘障之可能，且使告訴人終日擔憂人身
    安全，造成其精神上受有極大畏懼及痛苦，被告直至原審審
    理時仍否認殺人未遂犯行，迄今仍未與告訴人達成和解，難
    認被告有所悔悟，原審量處之刑度，未使被告認知其行為所
    造成損害之嚴重性及對自己犯行產生警惕，容有未洽等語；
    被告上訴後，於本院審理時坦承犯行，上訴意旨略以：原審
    量刑過重，且被告在告訴人毫無抵抗能力時未將其殺害致死
    ，於發覺告訴人之傷勢需送醫時，亦撥打119請求救護人員
    前來救援，應屬已盡力防止死亡結果之發生，雖後來因到場
    員警之介入，告訴人未生死亡結果，未必係因被告呼叫救護
    車所致，仍應評價被告已盡力防止結果發生，基於真摯之悔
    意而已意中止犯行，符合刑法第27條第1項後段之要件，應
    減輕其刑云云。
　㈢按刑罰之量定，屬法院自由裁量之職權行使，應審酌刑法第5
    7條所列各款事由及一切情狀，為酌量輕重之標準，並非漫
    無限制；量刑輕重係屬事實審法院得依職權自由裁量之事項
    ，苟已斟酌刑法第57條各款所列情狀，而未逾越法定刑度，
    不得遽指為違法；且在同一犯罪事實與情節，如別無其他加
    重或減輕之原因，下級審量定之刑，亦無過重或失輕之不當
    情形，則上級審法院對下級審法院之職權行使，原則上應予
    尊重。原審判決量刑時已審酌被告之犯罪動機、目的、手段
    、生活狀況、品行、智識程度、違反義務之程度及犯罪所生
    之危險及損害，及被告之犯後態度等一切情狀，為其量刑之
    基礎，業已敘明審酌刑法第57條所列事項之理由，並在法定
    刑內科處罪刑，尚無認定事實錯誤、量刑瑕疵或違背法令之
    情形，已如前述，經將被告於本院審理時坦承犯行之犯後態
    度（詳後述）、檢察官所提被告之犯行使告訴人手部神經及
    肌腱斷裂，不排除失能、殘障之可能，且告訴人終日擔憂人
    身安全，造成其精神上受有極大畏懼及痛苦等情，列入量刑
    因子，與其他量刑因子綜合考量，仍難遽謂原判決之量刑有
    何不當或違法。
　㈣末按，在何種情況下認罪，按照被告認罪之階段（時間）以
    浮動比率予以遞減調整之。被告係於最初有合理機會時即認
    罪者，可獲最高幅度之減輕，其後（例如開庭前或審理中）
    始認罪者，則依序遞減調整其減輕之幅度，倘被告始終不認
    罪，直到案情已明朗始認罪，其減輕之幅度則極為微小。被
    告究竟在何一訴訟階段認罪，攸關訴訟經濟及被告是否出於
    真誠之悔意或僅心存企求較輕刑期之僥倖，法院於科刑時，
    自得列為「犯罪後之態度」是否予以刑度減讓之考量因子（
    最高法院105年台上字第388號判決意旨參照）。被告自警詢
    、偵訊、原審乃至上訴本院時，均否認有殺人故意（見偵10
    106卷第21至22頁、第181至183頁、聲羈72卷第26頁、原審
    卷第123、197頁、本院卷第127頁），其雖於本院審判期日
    坦認犯行（見本院卷第285頁），惟係在各項證據均已蒐集
    、調查完畢，案情已明朗後始認罪，難認係真誠悔過，且於
    訴訟經濟無助，加以迄今未陳報與告訴人達成和解或賠償損
    害之情況，本院審酌上情，爰不予減輕其刑。被告上訴指摘
    原判決量刑過重云云，難認有據。　
　㈤被告及檢察官上訴意旨，要係就原審依職權為證據取捨及心
    證形成之事項，反覆爭執，或純粹其個人主觀上對法院量刑
    之期盼，其等上訴均無理由，均應予駁回。
據上論斷，應依刑事訴訟法第368條，判決如主文。
本案經檢察官劉恆嘉提起公訴，檢察官黃冠運到庭執行職務。
中　　華　　民　　國　　111 　年　　11　　月　　8 　　日
                  刑事第九庭    審判長法　官  潘翠雪
                                      法　官  俞秀美
                                      法　官  陳俞婷
以上正本證明與原本無異。
如不服本判決，應於收受送達後20日內向本院提出上訴書狀，其
未敘述上訴之理由者並得於提起上訴後20日內向本院補提理由書
（均須按他造當事人之人數附繕本）「切勿逕送上級法院」。
                                      書記官  李政庭
中　　華　　民　　國　　111 　年　　11　　月　　8 　　日

附錄本案論罪科刑法條全文：
刑法第271條：
殺人者，處死刑、無期徒刑或十年以上有期徒刑。
前項之未遂犯罰之。
預備犯第一項之罪者，處二年以下有期徒刑。